臺灣高等法院臺中分院民事判決　九十三年度勞上更(一)字第三號
上　訴　人　台灣省自來水股份有限公司
法定代理人　李文良
訴訟代理人　劉北元　律師
被　上訴人　甲○○
訴訟代理人　賴思達　律師
上列當事人間請求給付退休金事件，上訴人對於中華民國91年8
月22日臺灣臺中地方法院91年度勞訴字第34號第一審判決提起上
訴，經最高法院發回更審，本院於94年7月13日言詞辯論終結，
判決如下：
    主    文
原判決廢棄。
被上訴人在第一審之訴駁回。
第一、二審及發回前第三審訴訟費用由被上訴人負擔。
    事實及理由
一、程序方面
  (一)上訴人之法定代理人已由陳志奕變更為李文良，嗣聲明承受
    訴訟（見本院卷43頁），核無不合。
  (二)按公營事業依公司法規定設立者為私法人，除依公司法第二
    十七條規定，經國家或其他公法人指派在公司代表其執行職
    務或依其他法律逕由主管機關任用、定有官等，在該公司服
    務之人員，與其指派或任用機關之關係，仍為公法關係外，
    該公司與其人員間，為私法上之契約關係，雙方如就契約關
    係已否消滅有爭執，應循民事訴訟途徑解決（司法院大法官
    釋字第三０五號解釋參照）。本件上訴人係於民國（下同）
    六十三年一月一日依公司法設立之股份有限公司，其股份為
    百分之百公股，而被上訴人任職於上訴人公司時，係依「臺
    灣地區省（市）營事業機構人員遴用暫行辦法」遴用再任職
    於上訴人公司七等文書，其未經銓敘等情，為兩造所不爭執
    ，被上訴人似亦非前揭經國家或其他公法人指派在公司代表
    其執行職務或依其他法律逕由主管機關任用、定有官等，在
    上訴人公司服務之人員，有上訴人公司主管機關經濟部94
    年3月15日經人字第09400519000函可稽（見本院卷142頁）
    ，是被上訴人僅在上訴人公司列職稱及職等，亦未納入銓敘
    ，非大法官釋字第三０五號解釋後段所稱之公法關係，而應
    為私法關係，本院自有審判權。
二、本件被上訴人起訴主張：伊於七十一年五月十一日任職於上
    訴人公司，迄九十年二月一日以上訴人公司第四區管理處業
    務員兼股長之職務屆齡退休，任職年資共十八年九月，應核
    給三十四基數之退休金新台幣（以下同）三百四十五萬三千
    三百七十元，惟上訴人僅採計任職年資四年五個月，核給九
    基數之退休金九十五萬五千七百四十五元，為此求為命上訴
    人補發退休金二百四十九萬七千六百二十五元之判決。原審
    判決上訴人如數給付，上訴人提起上訴，被上訴人答辯聲明
    ：上訴駁回。
三、上訴人以：本件兩造間確屬公務人員任用之公法關係，非為
    私法上僱傭關係之糾紛，不屬普通法院之權限；且被上訴人
    於七十年九月曾在台灣省林務局依公務人員退休法辦理退休
    ，已按任職年資二十五年七個月給付退休金，再任公務員並
    重行辦理退休，應依公務人員退休法相關規定辦理，其年資
    及基數之計算不得逾最高限制，仍受任職年資最高僅得採計
    三十年之限制，是以被上訴人之任職年資僅得再採計四年五
    個月等語置辯。上訴人上訴聲明：(一)原判決廢棄；(二)右廢棄
    部分，被上訴人第一審之訴駁回；(三)第一、二審訴訟費用由
    被上訴人負擔。
四、本件被上訴人原任職於前台灣省林務局所屬單位二十五年七
    個月，於七十年九月依公務人員退休法辦理退休後，復於七
    十一年五月間依「 臺灣地區省（市）營事業機構人員遴用
    暫行辦法」遴用再任職於上訴人公司七等文書，擔任該公司
    第十一區管理處課員，其間經多次調整職務，迄至九十年二
    月一日以上訴人公司第四區管理處業務員兼股長之職務屆齡
    重行退休，其任職上訴人公司年資十八年九月，經上訴人公
    司依台灣省政府所屬省營事業機構人員退休撫卹及資遣辦法
    第五條、第六條規定，核定任職年資為勞動基準法施行前二
    年三月、施行後二年二月，共採計四年五個月，核給退休金
    為勞動基準法施行前五基數、施行後四基數，合計九基數之
    一次退休金九十五萬五千七百四十五元，如以被上訴人任職
    上訴人公司十八年九月之年資計算退休金，上訴人應核給三
    十四基數之退休金三百四十五萬三千三百七十元等事實，為
    上訴人所不爭執，上訴人僅爭執被上訴人係依公務人員退休
    法退休，再任省營事業機構人員，於重行退休時，應合併其
    以前退休之年資並受任職年資最高標準之限制，經合併後扣
    除最高年資之限制，被上訴人僅能領得九基數之一次退休金
    ，其所核發九十五萬五千七百四十五元之退休金予被上訴人
    等語。是兩造主要爭執無非被上訴人退休時應否受公務人員
    退休法第六條第二、三項、第十三條、第十六條及同法施行
    細則第十三條之限制？經查：
    (一)「公務員兼具勞工身分者，其有關任（派）免、薪資、獎
      懲、退休、撫卹及保險（含職業災害）等事項，應適用公
      務員法令之規定。但其他所定勞動條件優於本法規定者，
      從其規定」，勞動基準法第八十四條定有明文；又該條所
      稱公務員兼具勞工身分者，係指依各項公務員人事法任用
      、派用、聘用、遴用而於本法第三條所定各業從事工作獲
      致薪資之人員，所稱其他所定勞動條件，係指工作時間、
      休息、休假、安全衛生、福利、加班費等而言，勞動基準
      法施行細則第五十條亦規定明確。被上訴人係依「臺灣地
      區省（市）營事業機構人員遴用暫行辦法」遴用任職於上
      訴人公司七等文書，並為勞動基準法第三條第一項第五款
      所適用之行業，係公務員兼具勞工身分，復為被上訴人所
      自陳（見原審卷五頁），則其退休依上開法條規定，應適
      用公務員法令之規定，被上訴人主張依據勞動基準法規定
      計算其退休金，即無可採。
    (二)又一次退休金，以退休生效日在職同等級人員之本俸加一
      倍為基數，每任職一年給與一個半基數，最高三十五年給
      與五十三個基數。尾數不滿六個月者，給與一個基數，滿
      六個月以上者，以一年計。公務人員於年滿五十五歲時得
      自願提前退休，並一次加發五個基數之一次退休金。月退
      休金，以在職同等級人員之本俸加一倍為基數，每任職一
      年，照基數百分之二給與，最高三十五年，給與百分之七
      十為限。尾數不滿半年者，加發百分之一，滿半年以上未
      滿一年者，以一年計。公務人員年齡未滿五十歲具有工作
      能力而自願退休者，或年滿六十五歲而延長服務者，不得
      擇領月退休金或兼領月退休金。但本法修正公布前已核定
      延長服務有案者，不在此限。又公務人員在本法修正施行
      前後均有任職年資者，應前後合併計算。但本法修正施行
      前之任職年資，仍依原法最高採計三十年。本法修正施行
      後之任職年資，可連同累計，最高採計三十五年。有關前
      後年資之取捨，應採較有利於當事人之方式行之。而已領
      退休〔職、伍〕給與或資遣給與者再任或轉任公務人員，
      其重行退休之年資，應自再任或轉任之月起，另行計算。
      前項人員重行退休時，其退休金基數或百分比連同以前退
      休職、伍〕金基數或百分比或資遣給與合併計算，以不超
      過本法第六條及第十六條之一第一項所定最高標準為限，
      其以前退休〔職、伍〕或資遣已達最高限額者，不再增給
      ，未達最高限額者，補足其差額。公務人員退休法第六條
      第二、三項、第十六條之一及同法施行細則第十三條分別
      定有明文。是公務人員退休法既明確揭示無論採取一次領
      取退休金或採取月退休方式領取退休金，其年資及基數均
      有最高限制，並未區分第一次退休或再行任職退休之情等
      語。足推其反面解釋，倘認公務人員退休法第六條第二、
      三項僅在規定一次領取退休金或領取月退休金時，不得逾
      年資、基數之最高限制，惟再任公務人員重行退休時可不
      受限制者，顯然屬不公平之差別待遇，而有悖平等原則。
      雖最高行政法院九十年度判字第一三七二號認為公務人員
      退休法施行細則第十三條第二項規定對再任公務人員重行
      退休時，仍合併其前已退休之年資計算，以限制其最高年
      資，核與公務人員退休法第十三條規定不予計算其前已退
      休之任職年資意旨不符，已逾越法律授權訂定施行細則之
      必要範圍，損及再任公務人員重行退休時之權益，行政法
      院於審判案件時，自不受上開施行細則規定之拘束云云，
      惟該行政法院判決非最高法院之判例，本院不受該見解之
      拘束，況該院前於八十四年五月十八日八十四年度判字第
      一一九六號判決卻認為：「再任公務人員重行退休時，其
      退休金基數或百分比連同以前退休金基數或百分比合併計
      算，以不超過公務人員退休法第六條所定最高標準為限，
      同法施行細則第十二條第二項規定，係同法第十七條之授
      權而制定，與母法無牴觸，且與公平原則無違背，自得予
      以適用。」可見最高行政法院前後之見解尚非一致。如最
      高行政法院九十年度判字第一三七二號之見解為可採，則
      非但不啻鼓勵投機鑽營者莫安其位，要努力鑽營，抑阻傷
      害文官系統之安定，而上訴人再任上訴人公司之人員時，
      係擔任七等文書，非自最低之職等起薪，則其退休時，自
      應受上開年資、基數之限制，否則對於服務相同時間，但
      採取一次任職或分次任職者於其退休時，作出不公平之差
      別待遇，而與平等原則有違，是上開見解要非可取。
    (三)就本件而言，被上訴人前於70年9月在臺灣省林務局辦理
      退休時，已按其任職年資25年7月領取退休金，為被上訴
      人所不爭執，嗣後在上訴人公司任職並重行辦理退休，仍
      受前揭接任職年資最高僅得採計30年之限制，是以被上訴
      人任職年資僅得再採計4年5月，上訴人乃核發955,745元
      之退休金並無不合。
五、從而，被上訴人主張依勞動基準法計算，請求上訴人補發二
    百四十九萬七千六百二十五元之退休金，即屬無據，不能准
    許。原審所為上訴人敗訴之判決，於法尚有未洽，自屬不能
    維持。上訴論旨指摘原判決不當，求為廢棄改判，非無理由
    ，爰判決如主文所示。
六、兩造其餘攻擊、防禦方法及證據，核於本院之前開判斷無影
    響，爰不再逐一加以論述，附此敘明。
據上論結：本件上訴為有理由，依民事訴訟法第四百五十條第一
項、第七十八條判決如主文。
中　　華　　民　　國　　94　　年　　7 　　月　　27　　日
                      民事第一庭審判長法　官  林陳松
                                      法　官  李寶堂
                                      法　官  鄭金龍
以上正本係照原本作成。
如對本判決上訴，須於收受判決送達後二十日內向本院提出上訴
書狀，其未表明上訴理由者，應於提出上訴後二十日內向本院提
出上訴理由書 (須按他造人數附具繕本)。
上訴時應提出委任律師為訴訟代理人之委任狀。具有民事訴訟法
第四百六十六條之一第一項但書或第二項之情形為訴訟代理人者
，另應附具律師及格證書及釋明委任人與受任人有該條項所定關
係之釋明文書影本。
                                      書記官  林桂鳳
中　　華　　民　　國　　94　　年　　7 　　月　　28　　日
                                        　　　　　　　Ｂ
